【裁判字號】    98,交上訴,110
【裁判日期】    980903
【裁判案由】    公共危險等
【裁判全文】
臺灣高等法院刑事判決               98年度交上訴字第110號
上  訴  人  臺灣板橋地方法院檢察署檢察官
被      告  甲○○（原名吳志彥）
上列上訴人因被告公共危險等案件，不服臺灣板橋地方法院97年
度交訴字第179號，中華民國98年5月26日第一審判決（起訴案號
：臺灣板橋地方法院檢察署97年度偵字第28788號、第30047號）
，提起上訴，本院判決如下：
    主  文
上訴駁回。
    理  由
一、公訴意旨以被告甲○○於97年3月25日凌晨5時13分許，駕駛
    車牌號碼1751-MT號自用小客車，沿臺北縣板橋市○○路往
    中和市方向行駛，行經臺北縣板橋市○○路與長安街口，本
    應注意車前狀況及禮讓行人，依當時之情形，亦無不能注意
    之情事，竟疏未注意而貿然前行，撞及被害人乙○○、告訴
    人丙○，致被害人乙○○受有左側踝骨骨折、顱內出血、頭
    部外傷、腹部挫傷等傷害（過失傷害部分未據告訴），告訴
    人丙○則受有左側鎖骨骨折、左側外踝骨骨折、左側肋骨骨
    折等傷害。詎被告甲○○於肇事後，竟未查看被害人乙○○
    、告訴人丙○之傷勢或為其他適當之處置，即駕車逃離現場
    。因認被告甲○○涉犯刑法第284條第1項前段之過失傷害罪
    嫌及同法第185條之4之肇事逃逸罪嫌。
二、按犯罪事實應依證據認定之，無證據不得認定犯罪事實；又
    不能證明被告犯罪者，應諭知無罪之判決，刑事訴訟法第15
    4條第2項、第301條第1項分別定有明文。又刑事訴訟上證明
    之資料，無論其為直接或間接證據，均須達於通常一般之人
    均不致有所懷疑，而得確信其為真實之程度，始得據為有罪
    之認定，若其關於被告是否犯罪之證明未能達此程度，而有
    合理懷疑之存在，致使無從形成有罪之確信，根據「罪證有
    疑，利於被告」之證據法則，即不得遽為不利被告之認定；
    其以情況證據（即間接證據）斷罪時，尤須基於該證據在直
    接關係上所可證明之他項情況事實，本乎推理作用足以確證
    被告有罪，方為合法，不得徒憑主觀上之推想，將一般經驗
    上有利被告之其他合理情況逕予排除（最高法院76年臺上字
    第4986號、32年上字第67號判例意旨參照）。又告訴人之告
    訴，係以使被告受刑事訴追為目的，難免故予誇大，是其指
    訴是否與事實相符，仍應調查其他證據以資審認；證明告訴
    人指訴與事實相符之證據，並不以直接證據為限，若間接證
    據，已足供佐證告訴人之指訴為真實，亦非不得以之與告訴
    人之指訴，相互印證，併採為判決之基礎（最高法院93年度
    臺上字第6077號、93年度臺上字第4632號判決參照）。
三、公訴人認被告甲○○涉犯上開犯行，係以被告甲○○於偵訊
    時之供述、證人即同案被告薛祥敏於偵訊時之陳述、被害人
    乙○○、告訴人丙○於警詢、偵訊時之指訴、證人己○○、
    郭益銘於偵訊時之證述、道路交通事故現場圖、道路交通事
    故調查報告表(一)、(二)、慈濟醫院診斷證明書、現場相片、監
    視錄影翻拍相片、門號0000000000號、0000000000號行動電
    話於97年3月25日之通聯記錄為主要論據。
四、被告甲○○固坦承於本案事故後陪同同案被告薛祥敏前往臺
    北縣政府警察局海山分局自首，並至醫院探視傷者，且承諾
    負責支付醫藥費之事實，惟堅詞否認有何過失傷害及肇事逃
    逸之犯行，辯稱：其於97年3月25日偕同薛祥敏至友人住處
    ，適訴外人戊○○在場，表示其因撞傷他人，不便出面處理
    ，其始陪同薛祥敏至警局自首，並探視傷者等語。經查：
  (一)告訴人丙○、被害人乙○○於97年3月25日上午5時13分許，
    行經臺北縣板橋市○○路與長安街口，遇長安街方向之燈光
    號誌為綠燈，乃經由行人穿越道穿越民生路口，遭人駕駛車
    牌號碼1751-MT號自用小客車撞擊，致被害人乙○○受有左
    側踝骨骨折、顱內出血、頭部外傷、腹部挫傷等傷害，告訴
    人丙○則受有左側鎖骨骨折、左側外踝骨骨折、左側第3至6
    肋骨骨折等傷害；而該駕駛於肇事後，逕行駕駛上開自用小
    客車逃離現場等情，已據證人丙○於警詢、偵訊及原審審理
    時、證人乙○○於警詢、偵訊時證述甚詳（詳臺灣板橋地方
    法院檢察署97年度偵字第17273號偵查卷宗第5、6、9、10頁
    、第90頁、原審卷第60至62頁正面），並有臺北縣政府警察
    局海山分局交通分隊A2類道路交通事故調查報告表、道路交
    通事故現場圖、道路交通事故調查報告表(一)、(二)各1份、慈
    濟醫院診斷證明書2紙、現場相片7張、監視錄影翻拍相片6
    張在卷可查（詳臺灣板橋地方法院檢察署97年度偵字第1727
    3號偵查卷宗第17至20頁、第34至42頁），應堪信實。
  (二)查證人丙○於偵訊及原審審理時雖均堅稱：係被告甲○○駕
    駛上開自用小客車肇事而逃逸云云（詳臺灣板橋地方法院檢
    察署97年度偵字第17273號偵查卷宗第90頁、原審卷第60 頁
    反面）。然查，證人丙○於警詢時先稱：當日渠等行走在民
    生路之行人穿越道，不知為何被撞到，醒來時人已經在醫院
    云云（詳臺灣板橋地方法院檢察署97年度偵字第17273號偵
    查卷宗第5頁）；嗣於97年7月1日偵訊時改稱：當日駕駛撞
    及渠等後，有探頭出來看了一下就馬上駕車逃逸，其當時有
    看到駕駛臉部特徵，並非被告薛祥敏云云（詳臺灣板橋地方
    法院檢察署97年度偵字第17273號偵查卷宗第50頁）；又於
    同年8月7日偵訊時陳稱：被告甲○○肇事後有從車窗探出頭
    來看，之後直接駕車逃逸，其當時受傷爬不起來，不過意識
    還算清楚，大致上有看到肇事者長相云云（詳臺灣板橋地方
    法院檢察署97年度偵字第17273號偵查卷宗第90頁）；於原
    審審理時結證稱：被告甲○○係肇事者，因為其探出頭來看
    ，其有看到被告甲○○之臉云云（詳原審卷第60頁反面）。
    足見，證人丙○就其於本案事故後，意識是否清楚，有無看
    到肇事之駕駛等節之陳述已有不一，自難遽信為真。且證人
    丙○於原審審理時堅稱：其於本案事故發生後，即已知悉被
    告甲○○為本案肇事之人云云（詳原審卷第61頁正面），又
    其於偵訊時亦稱：其所見肇事者之面部特徵與薛祥敏並不相
    同云云（詳臺灣板橋地方法院檢察署97年度偵字第17273 號
    偵查卷宗第50頁），然告訴人丙○於警詢時，卻係對自稱為
    肇事者之同案被告薛祥敏提出告訴，並與同案被告薛祥敏達
    成和解，並收取以同案被告薛祥敏及訴外人戊○○為發票人
    之本票，此有該警詢筆錄、和解書及本票3紙在卷可查（詳
    臺灣板橋地方法院檢察署97年度偵字第17273號偵查卷宗第6
    、54、97頁），則倘告訴人丙○確已知悉肇事逃逸之行為人
    為被告甲○○，應無任意對他人提出告訴，並接受和解及賠
    償金之理。另告訴人丙○為20年次人士，本案事故發生時，
    已高齡77歲，有其年籍資料在卷可查，則其記憶及觀察力是
    否可信，已非無疑；且其於原審審理時，就本案相關情節之
    描述已有含糊之情，並推說「不記得」、「忘記了」等語，
    惟獨堅稱確實看到被告甲○○即係本案事故肇事逃逸之行為
    人，益徵告訴人丙○所述，無從遽認被告甲○○即為本案肇
    事逃逸之人。
  (三)又查，被告甲○○於本案事發後，雖至醫院探視被害人乙○○及告訴人丙○，並承諾支付醫藥費等情，此為被告甲○○
    所不爭執（詳臺灣板橋地方法院檢察署97年度偵字第17273
    號偵查卷宗第90頁），並據證人即同案被告薛祥敏於原審審
    理時、證人丙○於偵訊時、證人己○○於偵訊及原審審理時
    證述甚詳（詳原審卷第29頁、第62頁反面、臺灣板橋地方法
    院檢察署97年度偵字第17273號偵查卷宗第90頁），應堪信
    實。然被告甲○○係因訴外人戊○○畏罪不便出面處理，始
    陪同同案被告薛祥敏探視傷者乙情，亦經證人薛祥敏於原審
    審理時證述明確（詳原審卷第66頁反面），是單就被告甲○○探視傷者並承諾負擔醫藥費乙節，並無從遽認被告甲○○
    即為本案過失傷害及肇事逃逸之行為人，亦無法佐證告訴人
    丙○之指訴為真實，而採為判決之基礎。至道路交通事故現
    場圖、道路交通事故調查報告表(一)、(二)、慈濟醫院診斷證明
    書、現場相片及監視錄影翻拍相片，均僅足以證明本案事故
    發生之過程，亦無從據以認定被告甲○○即為本案過失傷害
    及肇事逃逸之行為人。而門號0000000000號、0000000000號
    行動電話於97年3月25日之通聯記錄，雖足以證明被告薛祥
    敏於本案事發當時，並非在事故現場（詳臺灣板橋地方法院
    檢察署97年度偵字第17273號偵查卷宗第64-1頁）；然就被
    告甲○○持用之門號0000000000號行動電話之通聯記錄觀之
    ，其於97年3月25日凌晨3時54分許之通話地點為臺北縣中和
    市○○路148巷29號7樓頂屋突附近，同日上午6時11分許之
    通話地點在臺北縣新店市○○路121號6樓樓頂室內及屋突附
    近，有該行動電話之通聯記錄1份在卷可考（詳臺灣板橋地
    方法院檢察署97年度偵字第17273號偵查卷宗第79頁），亦
    無從遽認被告甲○○於本案事發當時，曾行經本案事故現場
    ，自無從以上開證據證明被告甲○○即為本案過失傷害及肇
    事逃逸之行為人。
  (四)另查，同案被告薛祥敏係因獲悉訴外人戊○○發生交通事故
    ，不便出面處理，始出面頂替戊○○罪責乙節，已據證人薛
    祥敏於原審審理時陳稱：其於97年3月25日偕同被告甲○○
    拜訪友人，在場聽聞戊○○表示其肇事撞傷2名老年人，因
    家族企業關係不方便出面，其遂主動提議由其頂替等語甚詳
    （詳原審卷第29頁、第66頁反面）；且訴外人戊○○亦曾至
    醫院探視傷者，並參與和解過程，簽發本票賠償傷者，另給
    付20萬元慰問金予同案被告薛祥敏等情，亦據證人薛祥敏於
    原審審理時證述甚詳（詳原審卷第67頁正面），並有本票7
    紙附卷足參（詳臺灣板橋地方法院檢察署97年度偵字第1727
    3號偵查卷宗第54頁、原審卷第33頁），則訴外人戊○○倘
    非本案事故過失傷害及肇事逃逸之行為人，應無積極處理上
    開事宜之理。復查，本案肇事之車牌號碼1751-MT號自用小
    客車係證人丁○○所有，由證人丁○○於本案事發前1日，
    出借訴外人戊○○等情，亦據證人丁○○於原審審理時證述
    甚詳（詳原審卷第64頁反面），並有車籍查詢-基本資料詳
    細畫面1紙在卷可查（詳臺灣板橋地方法院檢察署97年度偵
    字第17273號偵查卷宗第31頁），益徵本案確係訴外人戊○○向證人丁○○借用車輛後，駕駛上開自用小客車於前開時
    、地發生本案事故甚明。至證人丁○○於原審審理時亦稱：
    戊○○向其借用車輛，以供其友人使用等語（詳原審卷第64
    頁反面），然證人丁○○於偵訊時先稱：其係於本案事發前
    1、2天將上開自用小客車出借薛祥敏云云（詳臺灣板橋地方
    法院檢察署97年度偵字第17273號偵查卷宗第100頁），嗣於
    原審審理時始稱：其係將車輛借予戊○○等語，則其前後證
    述已屬矛盾，並有袒護訴外人戊○○之情形。另門號000000
    0000號行動電話係證人丁○○所持用，門號0000000000號行
    動電話係訴外人戊○○所持用乙節，亦據證人丁○○於原審
    審理時證述甚詳（詳原審卷第64頁）。而訴外人戊○○自本
    案事發時即97年5月25日凌晨5時12分55秒起密集聯繫證人丁○○，並告知上開車輛發生交通事故乙節，亦據證人丁○○
    於原審審理時結證甚明（詳原審卷第64頁反面），另有渠等
    通聯記錄在卷可查（詳臺灣板橋地方法院檢察署97年度偵字
    第17273號偵查卷宗第113頁），足見訴外人戊○○係於本案
    事發後，旋即聯繫證人丁○○通知上開情事。諸此相互勾稽
    ，倘戊○○確係將車輛出借友人使用，其應無於本案事故後
    之密接時間，立即知悉上情，並電聯證人丁○○之理。綜上
    ，足徵訴外人戊○○始為本案事故肇事並逃逸之行為人，則
    被告甲○○並非本案事故過失傷害及肇事逃逸之行為人甚明
    。
  (五)綜上所述，公訴人所舉事證，無從認定被告甲○○即為本案
    過失傷害及肇事逃逸之行為人。此外，復查無其他積極事證
    足以證明被告甲○○被訴過失傷害及肇事逃逸之犯行，揆諸
    前開法條規定及判例意旨，自應為被告甲○○無罪之諭知。
五、原審以無具體證據足資證明被告甲○○確有公訴意旨所指之
    上開犯行，而為無罪之諭知，經核洵無違誤。檢察官上訴意
    旨以依丁○○、薛祥敏之供述無法認定丁○○確有出借車輛
    予戊○○及薛祥敏是否係受戊○○之託出面頂罪等情；又依
    通聯紀錄亦無法證明戊○○為0000000000門號之持用人且於
    案發後以該門號聯絡丁○○通知肇事結果一節；又戊○○若
    確為肇事者，焉有共同簽立本票供警追查之理；反之依告訴
    人之證述及甲○○、薛祥敏之通聯紀錄，則足以證實本件應
    係甲○○駕車肇事，並於事後聯繫薛祥敏予以頂替等語。惟
    查：
  (一)按為貫徹無罪推定原則，檢察官對於被告之犯罪事實，應負
    實質舉證責任。刑事訴訟法修正後第一百六十一條（下稱本
    法第一百六十一條）第一項規定「檢察官就被告犯罪事實，
    應負舉證責任，並指出證明之方法」，明訂檢察官舉證責任
    之內涵，除應盡「提出證據」之形式舉證責任（參照本法修
    正前增訂第一百六十三條之立法理由謂「如認檢察官有舉證
    責任，但其舉證，仍以使法院得有合理的可疑之程度為已足
    ，如檢察官提出之證據，已足使法院得有合理的可疑，其形
    式的舉證責任已盡．．．」）外，尚應「指出其證明之方法
    」，用以說服法院，使法官「確信」被告犯罪構成事實之存
    在。此「指出其證明之方法」，應包括指出調查之途徑，與
    待證事實之關聯及證據之證明力等事項。同條第二、三、四
    項，乃新增法院對起訴之審查機制及裁定駁回起訴之效力，
    以有效督促檢察官善盡實質舉證責任，藉免濫行起訴。刑事
    訴訟法修正後第一百六十三條（下稱本法第一百六十三條）
    釐訂法院與檢察官調查證據責任之分際，一方面揭櫫當事人
    調查證據主導權之大原則，並充分保障當事人於調查證據時
    ，訊問證人、鑑定人或被告之權利（同條第一項）；另一方
    面例外規定法院「得」及「應」依職權調查證據之補充性，
    必待當事人舉證不足時，法院始自動依職權介入調查，以發
    見真實（同條第二項）；再增訂法院依職權調查證據前，應
    踐行令當事人陳述意見之程序（同條第三項），以貫徹尊重
    當事人查證之主導意見，確保法院補充介入之超然、中立。
  (二)證人丙○就其於本案事故後，意識是否清楚，有無看到肇事
    之駕駛等節之陳述已有不一，難遽信為真；門號0000000000
    號行動電話係證人丁○○所持用，門號0000000000號行動電
    話係訴外人戊○○所持用及戊○○自本案事發時即97年5月
    25日凌晨5時12分55秒起密集聯繫證人丁○○，並告知上開
    車輛發生交通事故等情，均據證人丁○○於原審審理時結證
    甚明，足徵訴外人戊○○始為本案事故肇事並逃逸之行為人
    等情，業已詳如前述。又告訴人乙○○於警詢時證稱：事發
    後第三天有三個人到醫院看我，其中一個年輕人，他說他姓
    薛，自稱他當時撞到我及我朋友丙○後，就害怕的跑掉等語
    （見偵字第9頁）；於偵訊時亦稱：我在車禍後就意識不清
    了，不清楚實際肇事者為何等語（見偵卷第90頁）；於原審
    審理時亦證稱：發生車禍以後我人就暈倒我什麼都不知道，
    我的朋友當時走在我的前面，我們沒有走在一起，他們也沒
    有看到等語（見原審卷第30頁），足認告訴人當時並未看見
    肇事者。而同案被告薛祥敏於偵訊時供稱：當初車不是我開
    的，是我一年籍不詳的朋友開的，我只有事後受他之託至醫
    院察看被害人的病情等語（見偵卷第49頁）；於原審審理時
    供稱：我確實是頂替，但我不是替甲○○頂替，當時確實是
    幫戊○○處理，我聽他說有車禍這回事，當時我只是請甲○○陪我一起去，戊○○長的胖胖旁壯壯的，跟甲○○長的不
    一樣，可能是甲○○都陪我去看被害人所以被害人可能誤認
    甲○○是肇事者；戊○○剛開始沒有到醫院，後來去了一次
    ；戊○○當時不敢去醫院，我主動說就說是我撞的；「（你
    為戊○○頂罪有沒有獲得報酬？）他給我慰問金大概二十萬
    元」、「（被告甲○○獲得多少去酬？）沒有，是我請他載
    我去醫院，我沒有分錢給被告甲○○」、「（和解過程戊○○有沒有參與？）有，我們去醫院談的結果回去都會跟戊○○說．．．」等語（見原審卷第29頁、66頁反面、第67頁）
    ；核與證人丁○○於原審審理時亦證稱：「（3月25日早上5
    時13分，0000000000是誰的電話？）戊○○」、「（當日早
    上戊○○聯絡你何事？）跟我說車子撞到．．．」、「（97
    年3月25日開車肇事的人是誰妳知不知道？）我不知道」（
    見原審卷第64頁反面）及證人己○○於原審審理時證稱：「
    （甲○○去醫院有沒有說誰是肇事者？）他說是他朋友」、
    「（當時除了甲○○、薛祥敏到醫院，還有沒有人陪他們一
    起去醫院？）有個高高胖胖的男人，只來一次．．．」等語
    （見原審卷第62頁反面、第63頁反面）相符，堪認同案被告
    薛祥敏係因受金錢誘惑始願出面為戊○○頂罪，而被告甲○○與戊○○原不相識，僅係為陪同薛祥敏始同至醫院探望告
    訴人等二人，且若被告甲○○確為肇事者而唆使薛祥敏頂替
    ，其自應於本票上一同簽名負責，何以要由不熟識之戊○○
    同為發票人而代負票據責任？況肇事車輛係戊○○向丁○○
    所借，縱認當天戊○○係借給友人使用，但被告甲○○既與
    戊○○不認識，戊○○自不可能車輛借給被告甲○○使用，
    足認本件被告甲○○確非本件事故過失傷害及肇事逃逸之人
    。而證據之取捨與證據之證明力如何，均屬事實審法院得自
    由裁量、判斷之職權，茍其此項裁量、判斷，並不悖乎通常
    一般人日常生活經驗之定則或論理法則，又於判決內論敘其
    何以作此判斷之心證理由者，即不得任意指摘其為違法。茲
    原判決已詳敘就卷內證據調查之結果，而為綜合判斷、取捨
    ，認公訴人所提證據均不足證明被告有公訴人所指之上開犯
    行，其得心證的理由已說明甚詳，且所為論斷從形式上觀察
    ，亦難認有違背經驗法則、論理法則，或有其他違背法令之
    情形，自不容任意指為違法。公訴人提起上訴，仍執前開情
    詞而為爭執，並對於原審取捨證據及判斷其證明力職權之適
    法行使，仍持己見為不同之評價，而砌詞指摘原判決不當，
    自難認有理由，應予以駁回。
據上論斷，應依刑事訴訟法第368條，判決如主文。
本案經檢察官劉斐玲到庭執行職務。
中    華    民    國    98    年    9     月    3     日
                刑事第十一庭審判長法  官  張連財
                                  法  官  楊照男
                                  法  官  吳啟民
以上正本證明與原本無異。
如不服本判決，應於收受送達後十日內向本院提出上訴書狀，其
未敘述上訴之理由者並得於提起上訴後十日內向本院補提理由書
（均須按他造當事人之人數附繕本）。「切勿逕送上級法院」。
                                  書記官  鄒賢英
中    華    民    國    98    年    9     月    4     日


司法院資訊處製作；財團法人民間司法改革基金會備份。
